臺灣高等法院臺南分院刑事判決　　　　 96年度上易字第142號
上　訴　人　臺灣嘉義地方法院檢察署檢察官
被　　　告　乙○○
上列上訴人因被告傷害案件，不服臺灣嘉義地方法院95年度易字
第424號中華民國95年11月17日第一審判決（起訴案號：臺灣嘉
義地方法院檢察署95年度調偵字第183號），提起上訴，本院判
決如下：
    主  文
上訴駁回。
    理  由
一、公訴意旨略以：被告乙○○及江銀發（經原審判處有期徒刑
    七月確定）與告訴人甲○○素有嫌隙，竟夥同五名不詳姓名
    之成年男子，共同基於傷害人身體之犯意聯絡，於民國九十
    五年一月二十日凌晨一時許，分乘江銀發所有牌照號碼六九
    五五─ＭＡ號自用小客車、江銀發之父親江來富所有車牌號
    碼為ＲＵ─五五九一號自用小客車，一同前往嘉義縣民雄鄉
    秀林村火炭埔三十三號告訴人住處，推由二名不詳男子在車
    上接應，被告乙○○、江銀發至甲○○住處外把風觀看，另
    三名不詳男子分持尖刀、鐵管及球棒等物進入告訴人住處房
    間內，毆打告訴人之頭部及身體各處，致告訴人受有右側尺
    骨遠端骨折，頭部挫傷，臉部撕裂傷，頭皮血腫，胸壁、背
    部、右肩多處挫傷、擦傷，四肢多處挫傷、擦傷等傷害，得
    手後再分乘上開車輛離去。因認被告乙○○涉犯刑法第二百
    七十七條第一項之傷害罪嫌云云。
二、證據能力部分：
（一）本件被告乙○○及選任辯護人於原審時質疑證人甲○○、
      阮麗翠於司法警察調查及檢察官訊問時所為陳述之證據能
      力。按被告以外之人於審判外之言詞或書面陳述，除法律
      有規定者外，不得作為證據，刑事訴訟法第一百五十九條
      第一項定有明文。又被告以外之人於檢察事務官、司法警
      察官或司法警察調查中所為之陳述，與審判中不符時，其
      先前之陳述具有較可信之特別情況，且為證明犯罪事實存
      否所必要者，得為證據，刑事訴訟法第一百五十九條之二
      亦有規定。本件被告乙○○及選任辯護人於原審時質疑證
      人甲○○、阮麗翠於司法警察調查及檢察官訊問時所為陳
      述之證據能力。查，證人甲○○、阮麗翠於司法警察調查
      時所為陳述，係屬證人於審判外之陳述，為傳聞證據。因
      證人甲○○、阮麗翠嗣於原審審理時到庭具結，就其等警
      訊與嗣後審判時所言相符部分，因審判時之證言有證據能
      力，渠等警訊時供述即無「必要性」，自無證據能力，應
      予排除。就不相符合部分，因該二名證人與被告乙○○係
      立於敵對關係，被告乙○○於警訊過程中並無任何詰問對
      質機會，因認並無較為可信之特別情況，警訊時供述亦無
      證據能力，應予排除。但該二名證人警訊時之供述，若作
      為彈劾證人憑信性之彈劾證據，目的本非證明犯罪事實，
      此時即非傳聞證據，應具證據能力。
（二）復按證人、鑑定人依法應具結而未具結者，其證言或鑑定
      意見，不得作為證據，刑事訴訟法第一百五十八條之三定
      有明文。告訴人就被告之犯罪事實而為證述時，即係居於
      證人之地位而為陳述。證人即告訴人甲○○於檢察官偵查
      中指證被告乙○○犯罪事實時，檢察官漏未命該證人具結
      ，有違上開規定，自難遽認該部分證述得採為認定事實之
      證據（最高法院九十四年度台上字第五六六三號判決參照
      ），應予排除。復按被告以外之人於偵查中向檢察官所為
      之陳述，除顯有不可信之情況者外，得為證據，刑事訴訟
      法第一百五十九條之一第二項定有明文。證人阮麗翠在檢
      察官前具結後所為證言，雖屬被告以外之人於審判外之言
      詞陳述，惟檢察官於偵訊前已踐行具結程序（見偵卷第14
      頁），保證其證言實在，合於法定要件，而其係成年人，
      有完足之觀察、記憶及陳述能力，檢察官亦無任何違法取
      供情事，其所為之證述顯係出於自由意志，且其屬被害人
      ，於原審審理亦到庭具結作證，查無「顯有不可信之情況
      」，依刑事訴訟法第一百五十九條之一第二項規定，為傳
      聞證據之例外，有證據能力。
（三）除上開說明外，於其他警訊調查筆錄、偵查訊問筆錄、診
      斷證明書、前案紀錄等傳聞證據部分，並無證據證明係公
      務員違背法定程序所取得，且當事人於審判期日均陳明對
      卷內所有之卷證資料之證據能力沒有意見，且迄言詞辯論
      終結前，亦未聲明異議，則本件屬具傳聞性質之證據資料
      ，依刑事訴訟法第一百五十九條之四、之五之規定，本院
      認為以之作為證據為適當，自得為證據。
三、按犯罪事實應依證據認定之，無證據不得認定犯罪事實。又
    不能證明被告犯罪者，應諭知無罪之判決，刑事訴訟法第一
    百五十四條第二項、第三百零一條第一項分別定有明文。而
    告訴人之告訴，係以使被告受刑事訴追為目的，是其陳述是
    否與事實相符，仍應調查其他證據以資審認；事實之認定，
    應憑證據，如未能發現相當證據，或證據不足以證明，自不
    能以推測或擬制之方法，以為裁判基礎；而認定不利於被告
    之事實，須依積極證據，苟積極證據就被告有罪未達無庸置
    疑之地步，而不足為不利於被告事實之認定時，即應為有利
    於被告之認定，最高法院五十二年台上字第一三○○號、三
    十年上字第八一六號、四十年台上字第八六號等判例可資參
    照。
四、公訴人認被告乙○○涉有前開罪名，無非以告訴人甲○○之
    指訴，證人阮麗翠、黃國安之證言，卷附診斷證明書、現場
    照片等為其論據。訊據被告乙○○堅詞否認有何犯行，辯稱
    ，案發當時其與朋友在家聊天，根本未至案發現場，牌照號
    碼六九五五─ＭＡ號自用小客車確為自己使用，惟案發當時
    為被告江銀發借用等語。
五、經查：
（一）被告乙○○於案發時地在場之情節，固為證人即告訴人甲
      ○○、告訴人之同居人阮麗翠指證歷歷。惟證人即告訴人
      甲○○自承曾向警方報案指訴被告乙○○教唆他人毆打自
      己，因而與被告乙○○互有嫌隙（見警卷第11頁調查筆錄
      ，原審卷第91頁審判筆錄），為免誣攀，自有究求其證言
      是否值得採信之餘地。查，證人即甲○○警局初訊時係稱
      ：「（問：當時江銀發及北斗村長兒子（即被告乙○○）
      是否有在現場？及出手打你？）他們兩人在我家隔壁秀林
      村火炭埔三十二號前開乙部六九五五－ＭＡ之自小客車旁
      指揮那三名年青人殺我，他們兩人沒有出手…（問：那三
      名年青人到你家時是否有說何話？）那三名年青人到我家
      破門而入，將我家客廳大門破壞後進到我家，沒有說什麼
      就一直往我身上殺過來及用鐵管及球棒打我。」等語（見
      警卷第11─12頁）。堅稱被告乙○○在旁，三名不詳男子
      毆打時未曾說過任何話。但審理時卻稱：「（問：你出來
      時有無看到被告二人的正面？）沒有，我看到背影。…
      那三個人要走的時候，有一個胖胖的黑黑的說，因為我跟
      被告乙○○的中間的事情沒有說好，所以他們才會來。」
      等語（見原審卷第91頁、第93頁），改稱並未見到被告乙
      ○○正面，僅依背影認出被告乙○○，三名男子其中一胖
      胖黑黑者曾稱來意係因被告乙○○與告訴人間糾紛未了。
      觀其前後所述，先稱三名男子未發一語，後云其中一名胖
      胖黑黑者揚言來意與被告乙○○有關等語。先稱親見被告
      乙○○、江銀發，嗣後卻改稱僅看到背影，凡此出入，足
      見證人即告訴人甲○○之指證不無誇大渲染之情。
（二）雖證人阮麗翠歷經警訊、偵查及審理時均曾稱案發時地確
      見被告乙○○在場觀看，但查，證人阮麗翠係告訴人甲○
      ○之同居人，兩人且育有一子，為告訴人及該證人所是認
      （見原審卷第82頁、第90頁），其等關係親暱，亦有研求
      所言是否屬實之必要。而證人阮麗翠偵查中證稱：「（問
      ：當時黃國安有沒有在外面？）有，他有看到。」（見偵
      查卷第9頁）；審理時則稱：「我抱著小孩跑出來，我剛
      出來經過黃國安的家，看到江銀發與被告乙○○站在一起
      。…．（問：妳有沒有看到黃國安？）有的，他有出來。
      …（問：妳當時跑出來，是跑去黃國安家門口？）是的。
      …（問：當時妳有無看到黃國安在門口？）他有出來外面
      …（問：妳看到時，黃國安與在場被告二人的距離、位置
      ？）大概二、三米而已」等語（見原審卷第83、85、86頁
      ）。均稱黃國安於案發當時處在距離被告乙○○約二、三
      米距離之處，且目擊被告乙○○在場。
（三）以此質之證人黃國安，其警局初訊時供稱：「我走到外面
      看到江銀發站在我家外面，我就說阿發你是在幹什麼，江
      銀發說不關我的事…（問：進入甲○○家中打他之少年你
      是否認識？共有幾人？）我不認識，我看到的有三名少年
      及江銀發共四人。」等語（見警卷第20頁調查筆錄）；審
      理時證稱：「（問：（你走出去有看到何人？）我認識的
      人，只有看到被告江銀發他站在我家門前。…（問：那時
      被告江銀發的旁邊有無什麼人圍著他？）只有他一個人站
      在門口。…我當時急著要開車載甲○○去醫院。…（問：
      當天是否有看到在庭的被告乙○○？）我沒有注意看。」
      等語（見原審院卷第77─80頁）。則依證人黃國安所言，
      僅有被告江銀發一人在其旁邊，並無證人阮麗翠所稱被告
      乙○○在場之情況。則證人黃國安與證人阮麗翠就被告乙
      ○○是否在場之證言顯有矛盾出入，必須判斷何人可信度
      較高。經查，證人黃國安案發時所處位置係在自宅門口，
      並曾與被告江銀發交談，證人阮麗翠亦稱證人黃國安距離
      被告江銀發、乙○○僅有二、三米遠，以證人黃國安並非
      處在逃離之侷促情境，所站位置及距離甚為接近，曾與在
      場之人對話，應可排除誤認或記憶不清之可能。再證人黃
      國安係屬告訴人甲○○之堂兄及鄰居，案發時證人阮麗翠
      並奔至證人黃國安住處求救，證人黃國安且開車搭載告訴
      人甲○○至醫院急救等情，已經敘明。證人黃國安與告訴
      人甲○○既屬親戚及鄰居，告訴人遇有危難時又伸出援手
      ，堪信二人之間非但無任何仇怨，反而關係良好。證人黃
      國安與告訴人甲○○二人關係既屬匪淺，且指訴被告江銀
      發涉案，則證人黃國安偏袒告訴人尤嫌不足，應無迴護被
      告乙○○之可能，其所為有利被告乙○○之證言，自然較
      為可信，是故，礙難逕依證人阮麗翠之證言證明被告乙○
      ○在場之事實。
（四）被告乙○○辯稱，案發當時係與朋友楊明勇在家中聊天，
      未曾至案發地點，平日使用牌照號碼六九五五─ＭＡ號車
      輛於案發當時係出借與被告江銀發等語。經查：證人黃國
      安確稱案發時未曾見到被告乙○○在案發現場（業經前述
      ）；證人江銀發證稱其僅與五名不詳男子到場（見原審卷
      第72─73頁）；證人即被告乙○○友人楊明勇、配偶吳盈
      靚等均證稱，案發當時被告乙○○係與楊明勇在家中飲酒
      等候吳盈靚自臺北返家（見原審卷第54─67頁），就被告
      乙○○未在場乙節，均屬一致。則被告乙○○所辯，即非
      全然無據。再觀證人楊明勇、吳盈靚之供述，就吳盈靚當
      天上午係由被告乙○○載至嘉義水上機場搭飛機至台北（
      見原審卷第61頁、第46頁），吳盈靚凌晨一點多搭朋友便
      車返家（見原審卷第56、47頁），其間乙○○與楊明勇在
      乙○○家中飲用鋁罐臺灣啤酒（見原審卷第55頁、第58頁
      、第47頁），吳盈靚返家之前江銀發業已還車（見原審卷
      第60頁、第49頁），江銀發借還車時間等節（見原審卷第
      60頁、第49頁），主要情節及其先後順序互核相符，並無
      矛盾之處，且與被告乙○○、證人江銀發所供亦未有明顯
      扞格之處（見原審卷第43─44頁、第68─69頁）。雖證人
      楊明勇、證人吳盈靚、被告乙○○等就當晚所喝啤酒罐顏
      色、江銀發還車後車輛停放位置等細節固然不無出入。惟
      按告訴人、證人之陳述有部分前後不符，或相互間有所歧
      異時，究竟何者為可採，法院仍得本其自由心證予以斟酌
      ，非謂一有不符或矛盾，即應認其全部均為不可採信；尤
      其關於行為動機、手段及結果等之細節方面，告訴人之指
      陳，難免故予誇大，證人之證言，有時亦有予渲染之可能
      ；然其基本事實之陳述，若果與真實性無礙時，則仍非不
      得予以採信，最高法院七十四年台上字第一五九九號著有
      判例可供參照。上述啤酒罐顏色、車輛停放詳細位置等細
      節與構成要件之基本事實尚屬有間，又本件案發時為九十
      五年一月二十日，證人楊明勇、吳盈靚、江銀發接受原審
      訊問時已為同年十月二十六日，前後相差達九月之久，回
      憶九月前飲用啤酒罐顏色、停放車輛詳細位置等細節，有
      所出入，極有可能因時間經過記憶消退所致，況且，被告
      乙○○之不在場，尚有立場上應與告訴人較為友好之證人
      黃國安之證言可資補強，自不能因為上揭細微出入，逕而
      否認證人楊明勇、吳盈靚、江銀發等證言之證明力。
六、綜上所陳，被告乙○○在場涉案之直接證據，僅有證人即告
    訴人甲○○、告訴人之同居人阮麗翠等之指證，惟證人甲○
    ○之證言前後尚非一致，證人甲○○、阮麗翠等又係與被告
    乙○○處於敵對立場之人，自有研求所言是否可信之必要。
    而證人黃國安歷經警訊及審理，堅稱未見被告乙○○在場，
    該名證人與甲○○、阮麗翠等係鄰居及親戚關係，事發後曾
    搭載甲○○就醫，更出面指訴共同被告江銀發涉案，立場上
    顯與甲○○、阮麗翠一致，自無偏袒被告乙○○之理，是其
    所為被告乙○○不在場之證言可信性甚高，堪值採信。被告
    乙○○於案發時地不在場之辯解，另有證人楊明勇、吳盈靚
    、江銀發等證言可佐，互核大致相符，未與證人黃國安所言
    相悖，應非虛妄。此外，復查無其他積極證據得認被告乙○
    ○確有公訴人所指犯行。揆諸前述說明，自不能證明被告乙
    ○○犯罪。原審因而為無罪判決之諭知，核無不合。檢察官
    上訴意旨，仍執前詞指摘原判決不當，為無理由，應予駁回
    。
據上論結，應依刑事訴訟法第三百六十八條，判決如主文。
本案經檢察官蘇南桓到庭執行職務。
中    華    民    國    96    年    5     月     8     日
                   刑事第二庭   審判長法  官  葉居正
                                      法  官  吳森豐
                                      法  官  吳勇輝
以上正本證明與原本無異。
不得上訴。
　　　　　　　　　　　　　　　　　　　書記官  李良倩
中    華    民    國    96    年    5     月     8     日
